【裁判字號】    99,智易,7
【裁判日期】    990607
【裁判案由】    違反著作權法
【裁判全文】
臺灣高雄地方法院刑事判決               99年度智易字第7號
公  訴  人  臺灣高雄地方法院檢察署檢察官
被      告  甲○○
上列被告因違反著作權法等案件，經檢察官提起公訴（98年度偵
字第21251 、28222 號），嗣因被告就被訴事實為有罪陳述，經
本院告知簡式審判程序意旨並聽取公訴人及被告意見後，本院合
議庭裁定由受命法官獨任依簡式審判程序審理，並判決如下：
    主  文
甲○○行使偽造私文書，足以生損害於他人，累犯，處有期徒刑
捌月。扣案盜版遊戲光碟貳套，沒收之。
    事  實
一、甲○○前因詐欺案件，經本院95年度簡字第5300號判決處有
    期徒刑5 月確定，嗣因中華民國九十六年罪犯減刑條例公佈
    施行，甲○○前開宣告刑復經本院96年度聲減字第1504號裁
    定減為有期徒刑2 月又15日確定，甫於民國96年7 月16日執
    行完畢（構成累犯）。
二、甲○○明知「koei及圖」、「三國志」係日商光榮股份有限
    公司向經濟部智慧財產局申請註冊登記，取得商標專用權，
    並授權予臺灣光榮綜合資訊股份有限公司使用（商標專用權
    人、註冊號數、專用期限及指定使用之商品均詳附件所示，
    下略稱臺灣光榮公司），現仍在專用期間內，任何人未經臺
    灣光榮公司之同意，不得於同一商品或類似商品，使用相同
    或近似之商標圖樣，或明知為前開商品而販賣；又明知「三
    國志11」、「三國志11威力加強版」之電腦遊戲程式著作，
    係日商光榮公司所著作，由臺灣光榮公司代理發行，依據「
    世界貿易組織協定」（即WTO AGREEMENT ）所含之「與貿易
    有關之智慧財產權協定」（即TRIPS ）第9 條第1 項、伯恩
    公約第3 條之規定，我國對於同屬世界貿易組織會員國國民
    之著作，應加以保護，而日本國亦為世界貿易組織之會員國
    ，依我國著作權法第4 條第2 款之規定，自得受我國著作權
    之保護，非經各該著作財產權人之同意或授權，不得擅自散
    布侵害上開著作財產權之重製光碟。且明知上開遊戲光碟經
    電腦或電視遊樂器執行時，畫面會出現如「三國志」之相同
    註冊商標圖樣，足使消費者誤認該遊戲光碟係日商光榮公司
    所生產、發行、銷售，亦會出現「KOEI Co. Ltd. All righ
    ts reserved 」等字樣，而該字樣足以示該公司生產用意之
    證明。
三、詎甲○○竟基於未經商標權人之同意而於同一商品使用相同
    之註冊商標、販賣仿冒商品；意圖營利而以散布侵害他人著
    作權之重製光碟之犯意及行使偽造準私文書之犯意，98 年2
    月起，向真實姓名年籍不詳自稱「蔡先生」之成年男子，以
    每片光碟新臺幣（下同）90元之價格，陸續購入內含「三國
    志」、「三國志威力加強版」遊戲軟體檔案之重製光碟片，
    並自98年4 月初起至同年5 月7 日止，以網路帳號「e12484
    1 」透過露天拍賣平台刊登販售上開遊戲光碟訊息，而以每
    片100 元之價格販賣予不特定人牟利。嗣臺中縣警察局刑警
    大隊張易勝、陳惠榮員警分別於98年4 月中旬、同年5 月7
    日執行網路巡邏時查知，先後下標購買，甲○○待確認其等
    轉帳付款後，依約寄送內含「三國志11」、「三國志威力加
    強版」遊戲軟體檔案之盜版光碟各1 套，警方因而查知上情
    ，並扣得上開盜版遊戲光碟共2 套。
四、案經臺灣光榮公司訴由臺中縣警察局、臺中縣警察局豐原分
    局報告臺灣高雄地方法院檢察署檢察官偵查起訴。
    理  由
一、本件被告甲○○所犯為死刑、無期徒刑或最輕本刑為3 年以
    上有期徒刑以外之罪，其於本院審理中就被訴事實為有罪之
    陳述，經受命法官告知簡式審判程序之旨，並聽取公訴人及
    被告之意見後，依刑事訴訟法第273 條之1 第1 項、第284
    條之1 規定，由本院合議庭裁定本件由受命法官獨任進行簡
    式審判程序。
二、上揭犯罪事實，業據被告於本院審理時自白不諱，核與告訴
    代理人乙○○之指訴情節相符，並有中華郵政帳戶（帳號00
    0000-0）申設人資料、歷史交易清單、轉帳明細表、網路帳
    號（e124841 ）註冊基本資料、拍賣網站網頁資料、經濟部
    智慧財產局商標資料檢索、員警陳惠榮、張易勝職務報告等
    件在卷（警1 卷第18頁、第22頁～第30頁、第32頁～第36頁
    ；警2 卷第8 頁～第9 頁、第12頁；偵1 卷第35頁～第38頁
    、第47頁～第48頁；本院智易卷第18頁～第19頁）及盜版光
    碟2 套扣案；又扣案光碟經置入電腦安裝執行，畫面顯示每
    套光碟均含「三國志11」、「三國志11威力加強版」遊戲軟
    體檔案。點選上開遊戲軟體檔案後，螢幕均先顯示「KOEI及
    圖」，再顯示「三國志」商標，畫面下方並同時出現「KOEI
    Co. Ltd.All rights reserved 」字樣，嗣再進入遊戲畫面
    等情，經本院當庭勘驗明確，有勘驗筆錄及遊戲軟體檔案執
    行畫面翻拍照片附卷可憑（見本院智易卷第34頁～第36 頁
    ），足認被告任意性之自白與事實相符，堪予採信。本案事
    證明確，被告犯行堪以認定，應依法論科。
三、論罪科刑之依據：
  (一)按光碟片如已記載儲存錄音、錄音及電磁紀錄，藉機器或電
    腦之處理所顯示之聲音、影像或符號，足以為表示其用意之
    證明者，依刑法第220 條第2 項之規定，應認以文書論，係
    準文書之一種。擅自重製他人之光碟片即所謂仿冒或盜版之
    光碟片，其外觀包裝雖無被害人公司名稱及授權生產文字，
    惟如該光碟片內已燒錄儲存被害人公司名稱及授權生產文字
    ，藉機器或電腦之處理，螢幕會顯示被害人公司名稱及授權
    生產文字，足以生損害於公眾或他人，應認係偽造之準文書
    。至販賣此等仿冒之光碟片，是否成立刑法第216 條之行使
    偽造文書罪，因其態樣不一，販賣者是否以偽作真之意思販
    賣？有無本於仿冒光碟內容之偽造準文書有所主張？是否足
    以生損害於公眾或他人？為事實認定問題，應依販賣者主觀
    之意思及客觀之行為，以資審斷。如販賣者主觀上係以偽作
    真之意思販賣，且知買受者一經藉機器或電腦之處理，仿冒
    光碟內容之偽造準文書必當顯現，仍予以出售，將該偽造之
    準文書置於可能發生文書功能之狀態下，應認係對偽造準文
    書之內容有所主張之行使行為，苟足以生損害於公眾或他人
    ，即應成立行使偽造文書罪，買受者是否知其為仿冒品，並
    非所問。若販賣者主觀上並無以偽作真之意思，則不成立行
    使偽造文書罪（最高法院94年度第12次刑事庭會議決議參照
    ）。又所稱「販賣者主觀上並無以偽作真之意思」，係指販
    賣者主觀上不知上開具準文書屬性之仿冒或盜版之光碟片係
    偽造或變造者（最高法院19年上字第653 號判例意旨參照）
    ，或不知依該偽造準文書（仿冒或盜版光碟片）之用法，得
    以之充為真正文書加以使用而言（最高法院72年臺上字第47
    09號判例意旨參照）。如販賣者知悉其所販賣者為仿冒或盜
    版之光碟片，且知買受者一經藉機器或電腦之處理，仿冒光
    碟內容之偽造準文書必當顯現，仍予以出售，將該偽造之準
    文書置於可能發生文書功能之狀態下，仍應認係對偽造準文
    書之內容有所主張之行使行為，參諸最高法院26年滬上字第
    23號、49年臺非字第24號判例意旨，即應成立行使偽造文書
    罪。至買受者是否知悉其為仿冒品，或仿冒光碟片販售價格
    之或高或低，並非所問（最高法院95年度臺上字第1705號、
    96年度臺上字第1387號、97年度臺上字第357 號、第1692號
    判決意旨參照）。經查，本件扣案盜版光碟外觀包裝雖均無
    日商光榮公司名稱及授權生產文字，惟該光碟經置入電腦安
    裝執行，將會顯示日商光榮公司製造或授權製造意思之文字
    ，業經本院當庭勘驗明確，並有卷附照片可稽，且被告於本
    院審理程序中亦自承於出售前已因操作、執行上開扣案光碟
    而知悉上情（見本院智易卷第22頁、第29頁）。參酌此等文
    字既係藉由機器或電腦之處理所顯現，性質上應屬準私文書
    ，被告明知上情，卻仍將盜版光碟售與他人，已有主張行使
    上開盜版光碟內偽造準私文書之犯意及犯行無疑，足以生損
    害於臺灣光榮公司，揆諸上開說明，自應成立刑法第216 條
    、第22 0條第2 項、第210 條之行使偽造私文書罪。
  (二)核被告甲○○所為，係犯著作權法第91條之1 第3 項之散布
    侵害著作財產權之光碟重製物罪（按著作權法第91條之1 第
    3 項，乃同條第2 項之加重規定，其罪刑均屬獨立，此與借
    刑立法之例：如刑法第320 條第2 項、第339 條第2 項雖亦
    有獨立之罪名，但其條文本身並無刑罰之規定，是與於裁判
    時，仍須併引其罰出刑由之法條依據者，尚屬有別〈最高法
    院97年度臺上字第1509號判決意旨參照〉）、商標法第82條
    之販賣仿冒商標商品罪、刑法第216 條、第210 條、第220
    條第2 項之行使偽造私文書罪。被告意圖散布而持有之低度
    行為應為散布之高度行為所吸收；又其偽造私文書之低度行
    為則應為行使之高度行為所吸收，均不另論罪。復按刑事法
    若干犯罪行為態樣，本質上原具有反覆、延續實行之特徵，
    立法時既予特別歸類，定為犯罪構成要件之行為要素，則行
    為人基於概括之犯意，在密切接近之一定時、地持續實行之
    複次行為，倘依社會通念，於客觀上認為符合一個反覆、延
    續性之行為觀念者，於刑法評價上，即應僅成立一罪，俾免
    有重複評價、刑度超過罪責與不法內涵之疑慮；學理上所稱
    「集合犯」之職業性、營業性或收集性等具有重複特質之犯
    罪均屬之，例如經營、從事業務、收集、販賣、製造、散布
    等行為概念者是（最高法院95年臺上字第1079號、第4686號
    判決意旨參照）。本院基於被告於犯罪初始即與提供盜版光
    碟之「蔡先生」議定，預計持續購入盜版遊戲光碟片，其購
    入後持以販賣牟利之營業行為，具反覆實行特徵，應認係本
    於反覆實行營業之犯意，在密切接近之一定時、地，持續販
    賣、散布盜版遊戲光碟片，自應評價為一集合行為，並各論
    以一罪。又被告以1 行為，同時觸犯上開3 罪名，為想像競
    合犯，應依刑法第55條規定，從一重之行使偽造私文書罪處
    斷。其前有如事實欄所示之科刑及執行情形，有臺灣高等法
    院被告前案紀錄表附卷足憑（見本院智易卷第7 頁背面），
    其於有期徒刑之執行完畢後5 年內，故意再犯本件有期徒刑
    之罪，為累犯，應依法加重其刑。公訴意旨雖未論及盜版遊
    戲光碟內尚含「三國志威力加強版」遊戲軟體檔案及被告另
    涉行使偽造私文書部分，惟此部分與已起訴之上開犯罪事實
    有想像競合犯之裁判上一罪關係，依審判不可分之原則，為
    起訴效力所及，本院自應併予審究。爰審酌被告不知尊重他
    人之著作財產權及商標權，販售盜版遊戲光碟，不但侵害他
    人著作財產權及商標權，同時損及我國保護智慧財產權之國
    際形象，惟念及被告販售盜版光碟期間非長，兼衡其智識程
    度、生活狀況、犯罪之動機、手段、坦承犯行之犯罪後態度
    等一切情狀，併參酌公訴檢察官之求刑，量處如主文所示之
    刑，以資懲儆。
  (三)末按，著作權法第98條及商標法第83條均有關於沒收之特別
    規定，應優先於刑法第38條第1 項第2 款而適用。而著作權
    法第98 條規定：「犯第91條至第93條、第95條至第96條之1
    之罪，供犯罪用或因犯罪所得之物，得沒收之。但犯第91條
    第3 項及第91條之1 第3 項之罪者，其得沒收之物，不以屬
    於犯人者為限」係採職權沒收主義，至商標法第83條規定：
    「犯前2 條之罪所製造、販賣、陳列、輸出或輸入之商品，
    或所提供於服務使用之物品或文書，不問屬於犯人與否，沒
    收之」則採義務沒收主義，法院並無裁量沒收與否之權限，
    採義務沒收主義者，自應優先於職權沒收主義之規定而適用
    （最高法院98年度台上字第5238號判決意旨參照）。經查，
    扣案之盜版遊戲光碟2 片，均屬侵害光榮公司商標專用權之
    物品，揆之上開判決意旨，應依商標法第83條規定宣告沒收
    。
據上論斷，應依刑事訴訟法第273 條之1 第1 項、第284 條之1
、第299 條第1 項前段，著作權法第91條之1 第3 項，商標法第
82條、第83條，刑法第11條、第216 條、第210 條、第220 條第
2 項、第47條第1 項、第55條，判決如主文。
本案經檢察官李英霆到庭執行職務。
中    華    民    國    99    年    6    月     7    日
                  刑事第十八庭    法  官    王  琁
上正本證明與原本無異
如不服本判決，應於判決送達後10日內，向本院提出上訴書狀，
並應敘述具體理由；其未敘述上訴理由者，應於上訴期間屆滿後
20日內向本院補提理由書（均須按他造當事人之人數附繕本），
「切勿逕送上級法院」。
中    華    民    國    99    年    6     月    7    日
                                  書記官    黃國忠
附錄本案論罪科刑法條全文：
著作權法第91條之1
擅自以移轉所有權之方法散布著作原件或其重製物而侵害他人之
著作財產權者，處3 年以下有期徒刑、拘役，或科或併科新臺幣
50萬元以下罰金。
明知係侵害著作財產權之重製物而散布或意圖散布而公開陳列或
持有者，處3 年以下有期徒刑，得併科新臺幣7 萬元以上75萬元
以下罰金。
犯前項之罪，其重製物為光碟者，處6 月以上3 年以下有期徒刑
，得併科新臺幣20萬元以上200 萬元以下罰金。但違反第87條第
4 款規定輸入之光碟，不在此限。
犯前2 項之罪，經供出其物品來源，因而破獲者，得減輕其刑。
商標法第82條
明知為前條商品而販賣、意圖販賣而陳列、輸出或輸入者，處1
年以下有期徒刑、拘役或科或併科新臺幣5 萬元以下罰金。
中華民國刑法第210 條
偽造、變造私文書，足以生損害於公眾或他人者，處5 年以下有
期徒刑。
中華民國刑法第216 條
行使第210 條至第215 條之文書者，依偽造、變造文書或登載不
實事項或使登載不實事項之規定處斷。
中華民國刑法第220 條
在紙上或物品上之文字、符號、圖畫、照像，依習慣或特約，足
以為表示其用意之證明者，關於本章及本章以外各罪，以文書論
。
錄音、錄影或電磁紀錄，藉機器或電腦之處理所顯示之聲音、影
像或符號，足以為表示其用意之證明者，亦同。

司法院資訊處製作；財團法人民間司法改革基金會備份。
